【裁判字號】    98,訴,305
【裁判日期】    981109
【裁判案由】    遷讓房屋等
【裁判全文】
臺灣士林地方法院民事判決               98年度訴字第305號
原      告  丙○○
訴訟代理人  江旻書律師
被      告  丁○○
            戊○○
兼 上二 人
訴訟代理人  己○○
被      告  甲○○
訴訟代理人  陳信亮律師
兼上一被告
訴訟代理人  乙○○
上列當事人間遷讓房屋等事件，本院於民國98年10月26日言詞辯
論終結，判決如下：
    主  文
被告丁○○應將如附表編號一所示之房屋騰空遷讓返還原告；並
應自民國九十七年十二月十二日起至返還如附表編號一所示房屋
之日止，按月給付原告新臺幣仟壹佰玖拾玖元。
被告甲○○、乙○○應將附表編號二、三所示之房屋騰空遷讓返
還原告；並應自民國九十七年十二月十二日起至返還如附表編號
二、三所示房屋之日止，按月連帶給付原告新臺幣伍仟貳佰拾
元。
原告其餘之訴駁回。
訴訟費用新臺幣壹萬陸仟陸佰肆拾貳元由被告丁○○負擔五分之
二即新臺幣陸仟陸佰伍拾柒元，餘由被告甲○○、乙○○負擔。
被告丁○○應賠償原告新臺幣陸仟陸佰伍拾柒元，被告甲○○、
乙○○應賠償原告新臺幣玖仟玖佰捌拾伍元。
本判決第一項於原告以新臺幣貳拾貳萬元供擔保後，得假執行。
被告丁○○如以新臺幣陸拾陸萬元為原告預供擔保，得免為假執
行。
本判決第二項於原告以新臺幣拾壹萬元供擔保後，得假執行。
被告甲○○、乙○○如以新臺幣玖拾貳萬元為原告預供擔保，得
免為假執行。
原告其餘假執行之聲請駁回。
    事  實  及  理  由
一、原告起訴主張：伊於民國97年12月12日，參與本院96年度執
    字第15285 號拍賣抵押物事件（下稱「系爭執行事件」）之
    拍賣程序，分別以新臺幣（下同）66萬元、54萬元、38萬元
    得標取得如附表編號1 、2 、3 所示房屋（下合稱「系爭房
    屋」）之所有權，並以567 萬9,800 元得標取得系爭房屋所
    坐落之基地即臺北市○○區○○段1 小段181 地號土地（下
    稱「系爭土地」）及併付拍賣土地之所有權。詎被告丁○○
    、己○○、戊○○無權占有如附表編號1 所示之房屋，被告
    甲○○、乙○○無權占有如附表編號2 、3 所示之房屋，侵
    害伊對系爭房屋之所有權，爰依民法第767 條、第184 條、
    第185 條及第179 條之規定，請求被告返還系爭房屋及賠償
    伊所受相當於租金之損害等語。並聲明：(一)被告丁○○、己○○、戊○○應將如附表編號1 所示之房屋騰空遷讓返還予
    原告。(二)被告甲○○、乙○○應將附表編號2 、3 所示之房
    屋騰空遷讓返還予原告。(三)被告丁○○、己○○、戊○○應
    自97年12月12日起至返還如附表編號1 所示之房屋之日止，
    按月連帶給付原告1 萬5,000 元。(四)被告甲○○、乙○○應
    自97年12月12日起至返還如附表編號2 、3 所示之房屋之日
    止，按月連帶給付原告2 萬5,000 元。(五)願供擔保請准宣告
    假執行。
二、被告則以：伊等於94年間向訴外人劉本源買受系爭房屋，是
    伊等基於該買賣契約合法占有系爭房屋，並未侵害原告就系
    爭房屋之所有權。且被告戊○○目前仍在學中，尚未獨立成
    家而與父母同住，並非直接占有如附表編號1 所示之房屋等
    語，資為抗辯。並聲明：(一)原告之訴駁回。(二)如受不利之判
    決，願供擔保請准宣告免為假執行。
三、兩造不爭執之事實：
  (一)原告於97年12月12日參與系爭執行事件之拍賣程序，得標取
    得系爭房屋之所有權，並經本院執行處核發不動產權利移轉
    證書。
  (二)被告丁○○及甲○○分別於94年9 月及6 月間，向劉本源買
    受如附表編號1 所示及附表編號2 、3 所示之房屋，惟均未
    辦理所有權移轉登記。
  (三)被告丁○○、己○○、戊○○共同居住於附表編號1 所示之
    房屋。被告甲○○、乙○○共同居住於附表編號2 、3 所示
    之房屋。
  (四)被告丁○○、己○○為夫妻關係，被告戊○○則為其等之女
    ，尚未結婚而仍在學中。又被告甲○○、乙○○業已離婚。
  (五)系爭房屋之建築式樣、主要建築材料、房屋層數、面積均如
    附表所示。
四、得心證之理由
    原告主張被告無權占有系爭房屋，侵害伊對系爭房屋之所有
    權等語，然為被告所否認，並以前揭情詞置辯。故本件爭點
    為：(一)被告丁○○、甲○○得否以其等與劉本源間之買賣契
    約抗辯其等有權占有系爭房屋？(二)被告如為無權占有，則原
    告得請求多少相當於租金之損害金？茲分述如下：
  (一)被告丁○○、甲○○不得以其等與劉本源間之買賣契約對抗
    原告，抗辯其等有權占有系爭房屋。
    1.按所有人對於無權占有或侵奪其所有物者，得請求返還之
      ，民法第767 條第1 項前段定有明文。又買賣契約僅有債
      之效力，不得以之對抗契約以外之第三人。前買受人雖向
      出賣人買受系爭房屋，惟在出賣人將系爭房屋之所有權移
      轉登記與前買受人以前，既經執行法院查封拍賣，由後買
      受人標買而取得所有權，則後買受人基於所有權請求前買
      受人返還所有物，前買受人即不得以其與出賣人間之買賣
      關係，對抗後買受人（最高法院72年臺上字第938 號判例
      參照）。經查，原告已於97年12月12日系爭執行事件之拍
      賣程序，得標取得系爭房屋之所有權，並經本院執行處核
      發不動產權利移轉證書，被告丁○○及甲○○雖於94年9
      月及6 月間，分別向劉本源買受如附表編號1 及附表編號
      2 、3 之房屋，惟均未辦理所有權移轉登記等情，已如上
      述（見上三之(一)、(二)），則揆諸前揭說明，被告丁○○、
      甲○○自不得以其等與劉本源間之買賣關係對抗原告，而
      抗辯其等為有權占有系爭房屋至明。
    2.次按民法第767 條所謂占有，係指同法第940 條之直接占
      有及第941 條之間接占有而言，並不包括第942 條所定輔
      助占有之情形在內（最高法院78年度臺上字第1985號判決
      要旨參照）。又所謂輔助占有人，重在其對物之管領，係
      受他人之指示，至是否受他人之指示，仍應自其內部關係
      觀之，所謂內部關係，即民法第942 條所指受僱人、學徒
      或其他類似關係。家長之女雖與家長同住一屋內，但如已
      結婚成家獨立生活，而無從自內部證明其使用同住之房屋
      ，係受家長之指示時，尚難謂其為家長之輔助占有人（最
      高法院65年臺抗字第163 號判例要旨參照）。是若家屬尚
      未結婚成家獨立生活，而與家長同住一屋，則就同居之房
      屋而言，應認家屬為家長之輔助占有人，而非占有人。次
      按配偶之一方基於共同生活關係，隨同配偶之他方居住於
      一房屋內，應屬占有輔助人，依民法第942 條規定，僅配
      偶之他方為占有人（最高法院82年度臺上字第3057號判決
      要旨參照）。本件被告丁○○、己○○為夫妻關係，被告
      戊○○則為其等之女，尚未結婚而仍在學中等節，業如上
      述（見上四之(四)），揆諸上揭說明，被告己○○、戊○○
      就附表編號1 所示之房屋應為被告丁○○之輔助占有人甚
      明。是被告己○○、戊○○既非如附表編號1 所示之房屋
      之占有人，則原告主張其等無權占有如附表編號1 所示之
      房屋等情，即不可採。
  (二)被告丁○○應自97年12月12日起至返還如附表編號1 所示之
    房屋予原告之日止，按月給付原告3,199 元；被告甲○○、
    乙○○應自97年12月12日起至返還如附表編號2 、3 所示之
    房屋予原告之日止，按月連帶給付原告5,230元。
    1.按因故意或過失，不法侵害他人之權利者，負損害賠償責
      任；數人共同不法侵害他人之權利者，連帶負損害賠償責
      任，民法第184 條第1 項前段、第185 條第1 項前段分別
      定有明文。又無權占有他人土地，可能獲得相當於租金之
      利益為社會通常之觀念（最高法院61年臺上字第1695號判
      例意旨參照）。至於相當於租金之利益之計算標準，應參
      酌土地法第97條第1 項之規定，予以計算較為客觀公允（
      最高法院81年度臺上字第339 號判決要旨參照）。本件被
      告丁○○無權占有如附表編號1 所示之房屋，被告甲○○
      、乙○○共同無權占有如附表編號2 、3 所示之房屋，業
      如前述（見上四之(一)），故其等自屬共同侵害原告就系爭
      房屋之所有權，並致原告受有相當於租金之損害，殆屬無
      疑。
    2.次按城市地方房屋之租金，以不超過土地及其建築物申報
      總價額年息百分之十為限，土地法第97條第1 項定有明文
      ；而所謂土地價額係指法定地價而言，則為土地法施行法
      第25條所明定。又土地法第148 條雖規定，土地所有權人
      依土地法所申報之地價為法定地價。而依平均地權條例第
      16條前段規定，舉辦規定地價或重新規定地價時，土地所
      有權人未於公告期間申報地價者，以公告地價百分之八十
      為其申報地價。據本院依職權調閱系爭執行事件卷內所附
      之鑑價書，審酌系爭土地之地目為「建」，系爭房屋為58
      年7 月間完工，為加強磚造4 層樓房，位於臺北市士林區
      ○○○路4 段220 巷之住宅區內，面臨4 米寬巷道，鄰近
      市場、社子國小、陽明國中，另附近之公共設施有銀行、
      郵局、鄰里公園，生活機能及居住品質良好，主要之公車
      站牌位於重慶北路4 段上，有多條路線公車行經於此，可
      通往市區各地，交通便利性良好等情，本院認使用系爭房
      屋之對價以系爭土地及其建築物申報總價額年息百分之五
      為適當。又查系爭土地97、98年之公告地價為每平方公尺
      2 萬9,800 元，換算為法定地價為每平方公尺2 萬3,840
      元，且系爭房屋於98年間之估定價額為每平方公尺4,900
      元，有臺北市政府地政處公告土地現值及公告地價查詢表
      、臺北市政府地政處函在卷可稽（本院卷第114 頁）。又
      如附表編號1 所示之房屋占用系爭土地之面積為70.7平方
      公尺，原告就如附表編號1 所示之房屋所坐落系爭土地之
      應有部分為1/4 。如附表編號2 、3 所示之房屋占用系爭
      土地之最大投影面積為84.18 平方公尺（計算式：56.84+
      27.34=84.18） ，房屋面積為153.78平方公尺（計算式：
      56.84+27.34+69.6＝153.78）；原告就如附表編號2 、3
      所示之房屋所坐落系爭土地之應有部分亦為1/4 。準此，
      被告丁○○應自97年12月12日起至返還如附表編號1 之房
      屋予原告之日止，按月給付原告3,199 元〔計算式：（23
      ,840x70.7x1/4+ 4 ,900 x70.7）x 5% x1/12=3,199 ，元
      以下四捨五入〕；被告甲○○、乙○○應自97年12月12日
      起至返還如附表編號2 、3 所示之房屋予原告之日止，按
      月連帶給付原告5,230 元〔計算式：（23,840x84.18x1/4
      +4 ,900 x153.78）x 5% x1/12=5,230 ，元以下四捨五入
      〕。
五、綜上所述，被告丁○○、甲○○不得以其等與劉本源間之買
    賣契約對抗原告，抗辯其等有權占有系爭房屋。被告丁○○
    無權占有如附表編號1 所示之房屋，被告甲○○、乙○○無
    權占有如附表編號2 、3 所示之房屋，並致原告受有相當於
    租金之損害。然被告己○○、戊○○僅為被告丁○○之輔助
    占有人，並未占有如附表編號1 之房屋。從而，原告基於民
    法第767 條第1 項前段、第184 條第1 項前段、第185 條第
    1 項前段之規定，於訴請被告丁○○及甲○○、乙○○遷讓
    並返還如附表編號1 及編號2 、3 所示之房屋，被告丁○○
    自97年12月12日起至返還如附表編號1 所示之房屋予原告之
    日止，按月給付原告3,199 元，被告甲○○、乙○○賢自97
    年12月12日起至返還如附表編號2 、3 之房屋予原告之日止
    ，按月連帶給付原告5,230 元之範圍內，為有理由，應予准
    許，逾此範圍之請求，即非正當，應予駁回。
六、兩造均陳明願供擔保，聲請宣告假執行及免為假執行，經核
    原告勝訴部分，均於法相符，爰分別酌定相當之擔保金額併
    予准許；至原告敗訴部分，其假執行之聲請即失所附麗，應
    予駁回。
七、本件訴訟費用額確定為1 萬6,642 元（原告預繳之第一審裁
    判費），並應由被告丁○○負擔2/5 即6,657 元，餘由被告
    甲○○、乙○○負擔。故被告丁○○應賠償原告6,657 元，
    被告甲○○、乙○○應賠償原告9,985 元（計算式：16,642
    -6,657=9,985）。
八、本件判決基礎已臻明確，原告其餘攻擊防禦方法及訴訟資料
    經本院斟酌後，核與判決結果不生影響，無一一論述之必要
    ，併予敘明。
據上論結，原告之訴為一部有理由、一部無理由，依民事訴訟法
第79條、第85條第1 項，第87條第1 項、第390 條第2 項、第39
2 條第2 項，判決如主文。
中    華    民    國    98    年    11    月     9    日
                  民事第三庭  審判長法  官  張國勳
                                    法  官  施月燿
                                    法  官  林尚諭
以上正本證明與原本無異。
如對本判決上訴，應於判決送達後20日內向本院提出上訴狀。
中    華    民    國    98    年    11    月    9     日
                                    書記官  游子毅
附表：
 ┌────────────────────────────────────────┐
 │建物標示                                                     98年度訴字第305號  │
 ├──┬───┬────┬────┬─────┬───────┬────┬────┤
 │編號│建  號│基地坐落│建物門牌│建築式樣主│建  物  面  積│權利範圍│所有權人│
 │    │      │        │        │要建築材料│ （平方公尺） │        │        │
 │    │      │        │        │及房屋層數├───┬───┤        │        │
 │    │      │        │        │          │樓  層│附  屬│        │        │
 │    │      │        │        │          │面  積│建  物│        │        │
 ├──┼───┼────┼────┼─────┼───┼───┼────┼────┤
 │  1 │10992 │臺北市士│臺北市士│加強磚造（│第3 層│      │全    部│丙 ○ ○│
 │    │      │林區福順│林區重慶│4層）樓房 │ 70.7 │      │        │        │
 │    │      │段一小段│北路4段 │          │      │      │        │        │
 │    │      │181地號 │220巷39 │          │      │      │        │        │
 │    │      │        │號3樓   │          │      │      │        │        │
 ├──┼───┼────┼────┼─────┼───┼───┼────┼────┤
 │  2 │10993 │臺北市士│臺北市士│加強磚造（│第4 層│      │全    部│丙 ○ ○│
 │    │      │林區福順│林區重慶│4層）樓房 │ 56.84│      │        │        │
 │    │      │段一小段│北路4段 │          │      │      │        │        │
 │    │      │181地號 │220巷39 │          │      │      │        │        │
 │    │      │        │號4樓   │          │      │      │        │        │
 ├──┼───┼────┼────┼─────┼───┼───┼────┼────┤
 │  3 │10994 │臺北市士│臺北市士│加強磚造（│4 層增│      │全    部│丙 ○ ○│
 │    │      │林區福順│林區重慶│4層）樓房 │建    │      │        │        │
 │    │      │段一小段│北路4段 │          │27.34 │      │        │        │
 │    │      │181地號 │220巷39 │          │4層屋 │      │        │        │
 │    │      │        │號4 樓增│          │頂增建│      │        │        │
 │    │      │        │建及屋頂│          │69.60 │      │        │        │
 │    │      │        │增建部分│          │      │      │        │        │
 └──┴───┴────┴────┴─────┴───┴───┴────┴────┘

司法院資訊處製作；財團法人民間司法改革基金會備份。
